---
title: "Proyecto 1"
author: "Aldo Gatica 1288813 - Alyson Rosales 1086622"
date: "2025-03-04"
output: html_document
---

```{r setup, include=FALSE}
knitr::opts_chunk$set(echo = TRUE)
library(lmtest)
```

## Relación entre Gastos y Utilidad en Empresas de Estados Unidos

### Utilidad:
La utilidad es una métrica financiera clave que refleja la rentabilidad de una empresa. Se calcula como la diferencia entre los ingresos totales y los costos totales, incluyendo los gastos operativos, administrativos y de marketing. Maximizar la utilidad es uno de los principales objetivos de cualquier empresa, ya que permite reinvertir en el negocio, retribuir a los accionistas y garantizar la sostenibilidad a largo plazo.


### Gastos de Investigación y Desarrollo:
Los gastos de Investigación y Desarrollo (I+D) representan las inversiones que una empresa realiza en actividades destinadas a la innovación, creación de nuevos productos, mejora de procesos y desarrollo de tecnologías. Estas actividades son fundamentales para mantener la competitividad en mercados dinámicos y en constante evolución.

**Relación con la Utilidad:**
En muchos sectores, especialmente en industrias tecnológicas, farmacéuticas y manufactureras, los gastos en I+D están directamente relacionados con la capacidad de una empresa para generar nuevos productos o mejorar los existentes, lo que puede traducirse en mayores ingresos y, por ende, en una mayor utilidad. Estudios empíricos han demostrado que las empresas que invierten más en I+D tienden a tener un mejor desempeño financiero a largo plazo.

### Gastos de Administración:
Los gastos de Administración incluyen los costos asociados con la gestión y operación general de la empresa, como salarios del personal administrativo, gastos de oficina, servicios públicos y otros costos operativos. Estos gastos son necesarios para mantener la estructura organizacional y garantizar el funcionamiento eficiente de la empresa.

**Relación con la Utilidad:**
Aunque los gastos de administración son esenciales para el funcionamiento diario de una empresa, no siempre están directamente relacionados con la generación de ingresos. En muchos casos, estos gastos se consideran costos fijos que no varían significativamente con el nivel de producción o ventas. Por lo tanto, su impacto en la utilidad puede ser menos evidente en comparación con otros gastos más estratégicos, como los de I+D o marketing.


### Gastos de Marketing:
Los gastos de Marketing incluyen las inversiones en publicidad, promociones, relaciones públicas y otras actividades destinadas a aumentar la visibilidad de la empresa, atraer clientes y fomentar las ventas. El marketing es una herramienta clave para diferenciar productos y servicios en mercados competitivos.

**Relación con la Utilidad:**
El marketing puede tener un impacto directo en las ventas y, por lo tanto, en la utilidad. Sin embargo, su efectividad depende de factores como la estrategia utilizada, el mercado objetivo y la competencia. En algunos casos, los gastos en marketing pueden no traducirse inmediatamente en mayores ganancias, especialmente si las campañas no están bien dirigidas o si el mercado está saturado.

```{r}
# Carga de datos
dataset <- read.csv("Empresas.csv")
head(dataset)
```

El dataset contiene información sobre la utilidad y los gastos en Investigación y Desarrollo, Administración y Marketing de varias empresas en Estados Unidos. Las cantidades están expresadas en dólares. 

## Análisis Exploratorio de Datos

Las variables de interés en este análisis son la utilidad y los gastos en Investigación y Desarrollo (I+D), Administración y Marketing. A continuación, se presentan algunas estadísticas descriptivas y visualizaciones para comprender mejor la distribución y relación entre estas variables.

```{r echo=FALSE} 
utilidad <- dataset$Utilidades

inves <- dataset$Investigacion_y_Desarrollo
admin <- dataset$Administracion
marketing <- dataset$Marketing

pairs(dataset[, -4])
```

La relación entre las variables de interés se puede visualizar en la matriz de dispersión. Se observa una correlación positiva entre la utilidad y los gastos en I+D y Marketing, la relación con los gastos de administración parece ser menos significativa

```{r}
summary(dataset[, -4])
```

Los valores de utilidad y gastos en el dataset ya se encuentran en miles de dólares, por lo que no es necesario realizar una transformación adicional.

### Visualización de Datos
```{r}
par(mfrow=c(2,2))
hist(utilidad, main="Distribución de Utilidad", xlab="Utilidad (Dólares)", col="lightblue")
hist(inves, main="Distribución de Gastos en I+D", xlab="Gastos en I+D (Dólares)", col="lightgreen")
hist(admin, main="Distribución de Gastos en Administración", xlab="Gastos en Administración (Dólares)", col="lightcoral")
hist(marketing, main="Distribución de Gastos en Marketing", xlab="Gastos en Marketing (Dólares)", col="lightyellow")
```


### Desarrollo del modelo

El modelo de regresión lineal múltiple pretende predecir la utilidad en función de los gastos en I+D, administración y marketing. A continuación, se presenta el modelo inicial con las tres variables y el modelo final con las variables más significativas.

```{r}
### Modelo inicial con las tres variables
modeloprueba <- lm(utilidad ~ inves + admin + marketing, data = dataset)
summary(modeloprueba)

### Modelo final con dos variables
modelo <- lm(utilidad ~ inves + marketing, data = dataset)
summary(modelo)
```

Se decidió utilizar el modelo con las variables I+D y Marketing, ya que la variable de administración tiene un p-value de 0.105, haciéndola no significativa. Con el nuevo modelo sin la variable de administración, se obtiene un p-value de 0.06 en gasto de marketing, resulta que es más significativo que el modelo con las tres variables.

Los valores de R² son de 0.95 de modo que sí explica la variabilidad de la utilidad en función de los gastos en I+D y Marketing.

- Investigación (R&D Spend): El p-valor es de 2×10⁻¹⁶, confirmando que esta variable es altamente significativa.
- Marketing: El p-valor es 0.06, lo que indica que esta variable no es estadísticamente significativa en este modelo.

### Modelo de Regresión Lineal

**UTILIDAD = 46980 + 0.7966(INVESTIGACION) + 0.02991(MARKETING)**

### Análisis de Residuales

```{r}
rlm_u <- residuals(modelo)
par(mfrow=c(1,2))
plot(utilidad,rlm_u, pch=16, col="red")
abline(h=0, col="blue")
hist(rlm_u)
```

El gráfico de dispersión de los residuales no sigue un patrón, lo que sugiere que no hay heterocedasticidad. 

El histograma de los residuales muestra una distribución normal.

```{r}
bptest(modelo)
```

Los resultados de la prueba Breusch-Pagan indican con un p-value de 0.2413 que no hay heterocedasticidad en el modelo.

```{r}
shapiro.test(rlm_u)
```

Los resultados de la prueba Shapiro-Wilk indican que los residuales siguen una distribución normal, ya que el p-value es de 0.01042. 

```{r}
qqnorm(rlm_u, pch = 16, col = "blue")
qqline(rlm_u, col = "red")
```

El gráfico QQ muestra que los residuales siguen una distribución normal, ya que siguen la línea recta.

# Conclusiones

Este estudio confirma que las inversiones en I+D son un factor crítico para maximizar la utilidad en el entorno empresarial analizado, mientras que los gastos en administración y marketing tienen un impacto limitado en este contexto. Estos hallazgos tienen implicaciones estratégicas significativas, sugiriendo que las empresas deberían priorizar las inversiones en innovación y optimizar los gastos administrativos y de marketing para mejorar su eficiencia operativa y rentabilidad. Futuras investigaciones podrían explorar el impacto a largo plazo de estas variables y considerar la inclusión de otros factores, como el entorno competitivo o las condiciones macroeconómicas, para enriquecer el análisis.

El impacto de la inversión en I+D en el desempeño de la empresa, tanto en el desempeño financiero como en el desempeño basado en el mercado. Los resultados de la regresión muestran una relación no lineal entre la inversión en I+D y el desempeño financiero de la empresa. La inversión en I+D tiene un efecto positivo en el ROA (Retorno sobre los Activos) hasta cierto punto, después del cual comienza a disminuir.

# Bibliografía

- Udemy. (n.d.). Machine Learning A-Z: AI, Python & R[2025]. Retrieved from [https://www.udemy.com/course/machinelearning].
- Hall, B. H., & Mairesse, J. (2006). The impact of R&D investment on firm performance: Evidence from firm-level data. Journal of Productivity Analysis