---
title: "Proyecto 4 - Analisis de clusters"
author: "Aldo Gatica 1288813 - Alyson Rosales 1086622"
date: "2025-05-11"
output: html_document
---

```{r setup, include=FALSE}
knitr::opts_chunk$set(echo = TRUE)
library(fpc)
library(factoextra)
library(igraph)
library(foreign)
```


```{r}
# Carga de datos
dataset <- read.csv("MXmuseum2024.csv", sep = ",", header = TRUE)
head(dataset)

# Limpiar datos
data <- data.frame(dataset)
rownames(data) <- dataset$name
data <- data[,-1]
data

# Distancias de idh
data.d <- dist(data)

# Cluster de tipo jerarquico
data.h <- hclust(data.d,method="complete")
data.h
```


```{r}
# Dendgrama Simple
plot(data.h, cex = 0.6)

# Dendograma y otras opciones graficas
den1 <- fviz_dend(x = data.h, cex = 0.75, main = "Dendrograma", xlab = "observaciones", ylab = "distancia", sub = "",horiz = TRUE)
den1

den2 <- fviz_dend(x = data.h, k = 6, k_colors = c("#2E9FDF", "#00AFBB", "#E7B800", "#FC4E07"), color_labels_by_k = TRUE, cex = 0.8, type = "phylogenic", repel = TRUE)
den2

den2 <- fviz_dend(x = data.h, cex = 0.8, type = "phylogenic", repel = TRUE)
den2
```

## Interpretación del análisis de clusters jerárquicos
Debido a la gran cantidad de variables, el dendrograma no es muy claro. Sin embargo, se puede observar que los primeros 4 clusters son bastante homogéneos, mientras que los últimos 2 son más heterogéneos. Esto sugiere que los primeros 4 clusters podrían representar grupos de museos con características similares, mientras que los últimos 2 podrían incluir museos con características más diversas. Los más populares es clúster 1, Museo Nacional de Antropología e Historia.

```{r}
# Suponiendo que 'datos' es tu dataframe (solo variables numéricas)
wcss <- numeric(10)  # Probamos k=1 a 10
for (k in 1:10) {
  kmeans_model <- kmeans(data, centers = k, nstart = 25)  # nstart para evitar mínimos locales
  wcss[k] <- kmeans_model$tot.withinss  # WCSS
}

# Gráfico del codo
ggplot(data.frame(k = 1:10, WCSS = wcss), aes(x = k, y = WCSS)) +
  geom_line(color = "red", size = 1.5) +
  geom_point(color = "darkred", size = 3) +
  labs(title = "Método del Codo", x = "Número de clusters (k)", y = "WCSS") +
  theme_minimal()
```

## Interpretación del gráfico del codo

Lo que indica el gráfico del codo es que el número óptimo de clusters parece ser 2, ya que después de ese punto la disminución en WCSS es menos pronunciada. Esto sugiere que agregar más clusters no mejora significativamente la calidad del agrupamiento.

```{r}
# Cluster de tipo no jerarquico
data.k <- kmeans(data,2)
data.k 

# cluster: Asignacion a cada cluster.
# centers: Matriz de centroides.
# size: El numero de puntos en cada cluster.

fviz_cluster(data.k, data = data,labelsize = 7)

## Se copia la tabla original y se asingan los clusters
data.r <- data
data.r$C <- data.k$cluster
head(data.r)

cluster2 <- subset(data.r, subset = data.r$C==2)
rownames(cluster2)

# Distancias
data.d2 <- dist(cluster2)
head(round(data.d2,2))
```

## Interpretación del análisis de clusters no jerárquicos

El análisis de clusters no jerárquicos sugiere que los museos en el clúster 2 son más diversos en términos de sus características. Esto podría indicar que estos museos tienen una variedad de exposiciones o enfoques temáticos, lo que los hace únicos en comparación con los museos en el clúster 1.


