---
title: "Repaso 02 - Parte 2"
author: "Aldo Gatica 1288813"
date: "2025-04-03"
output: html_document
---


```{r setup, include=FALSE}
knitr::opts_chunk$set(echo = TRUE)
library(psych)
library(readxl)
library(flexclust)
library(cluster)
```

Análisis socioeconómico de los departamentos de Guatemala, mediante técnicas multivariadas. Los departamentos de Guatemala presentan grandes diferencias en términos de desarrollo socioeconómico, acceso a servicios básicos y niveles de pobreza. Para comprender mejor la
estructura de estos factores y cómo se agrupan los departamentos según sus características, se propone un análisis basado en técnicas multivariadas.

¿Cómo se pueden agrupar los departamentos de Guatemala en función de sus características socioeconómicas mediante análisis de componentes principales, análisis factorial y técnicas de agrupación?

```{r}
# Carga de datos
dataset <- read_excel("Departamentos.xlsx", sheet = "Departamentos")
dataset <- as.data.frame(dataset)
rownames(dataset) <- dataset[,1]
departamentos <- dataset[,-1]
head(departamentos)
```

## Análisis de Componentes Principales (ACP)

Utilizar ACP para identificar las principales dimensiones que explican la variabilidad en los indicadores socioeconómicos.  
- Determinar cuántos componentes explican la mayor parte de la variabilidad.  
- Interpretar los componentes principales y su relación con las variables originales.

```{r}
pc <- principal(cor(departamentos), nfactors=2)
(principal(departamentos, nfactors=2))
(principal(departamentos, nfactors=3))

fa.parallel(departamentos, n.obs=302, fa="pc", n.iter=100,
            show.legend=FALSE, main="Scree plot with parallel analysis")
```

## Resultados de ACP

- El análisis de componentes principales (PCA) sugiere que el número óptimo de factores es 2, ya que la varianza explicada por los factores disminuye significativamente después del segundo factor. Y con un solo factor se explica el 75% de la varianza, con 2 se explica un 96% de la varianza.
- La grafica de scree muestra un "codo" en el segundo factor, lo que indica que los factores adicionales no explican una cantidad significativa de varianza adicional.

- **Podemos agrupar el dataset en dos componentes principales, Tamaño poblacional: Población y PEA. Y Desarrollo agrupado las demás.**



## Análisis Factorial (AF)
Aplicar AF para detectar estructuras ocultas en los datos y agrupar variables en factores interpretables.  
- Extraer factores latentes que expliquen la correlación entre las variables.  
- Asignar significado a los factores y comparar con los resultados del ACP.

```{r}
options(digits=2)
covariances <- cov(cor(departamentos))
# convert covariances to correlations
correlations <- cov2cor(covariances)
correlations

# Eliminar variables
simple_data <- departamentos[,-c(2, 4, 5, 6, 7, 8, 9, 10)]

# Análisis de factores
correlations <- cor(simple_data)
correlations


fa.parallel(correlations, n.obs=112, fa="both", n.iter=100,
            main="Scree plots with parallel analysis")

fa <- fa(correlations, nfactors=2, rotate="none", fm="pa")
fa
```

## Resultados de AF

- El análisis factorial (FA) sugiere que el número óptimo de factores es 2, ya que la varianza explicada por los factores disminuye significativamente después del segundo factor. Y con un solo factor se explica el 75% de la varianza, con 2 se explica un 96% de la varianza.
- La grafica de scree muestra un "codo" en el segundo factor, lo que indica que los factores adicionales no explican una cantidad significativa de varianza adicional.
- **En ambos análisis, el primer factor se relaciona con el tamaño poblacional (población y PEA), mientras que el segundo factor se relaciona con el desarrollo socioeconómico (acceso a servicios básicos y niveles de pobreza).**


## Análisis de Clustering Jerárquico

## Análisis de Clustering No Jerárquico

Implementar AC jerárquico y no jerárquico para clasificar los departamentos en grupos homogéneos según su desarrollo socioeconómico.  
- Aplicar un clustering jerárquico para determinar el número óptimo de grupos basado en distancias entre departamentos.  
- Aplicar k-means para segmentar los departamentos y analizar las características de cada grupo con base a boxplots.
