---
title: "Repaso 02 - Parte 2"
author: "Aldo Gatica 1288813"
date: "2025-04-03"
output: html_document
---


```{r setup, include=FALSE}
knitr::opts_chunk$set(echo = TRUE)
library(psych)
library(readxl)
library(flexclust)
library(cluster)
```

Análisis socioeconómico de los departamentos de Guatemala, mediante técnicas multivariadas. Los departamentos de Guatemala presentan grandes diferencias en términos de desarrollo socioeconómico, acceso a servicios básicos y niveles de pobreza. Para comprender mejor la
estructura de estos factores y cómo se agrupan los departamentos según sus características, se propone un análisis basado en técnicas multivariadas.

¿Cómo se pueden agrupar los departamentos de Guatemala en función de sus características socioeconómicas mediante análisis de componentes principales, análisis factorial y técnicas de agrupación?

```{r}
# Carga de datos
dataset <- read_excel("Departamentos.xlsx", sheet = "Departamentos")
dataset <- as.data.frame(dataset)
rownames(dataset) <- dataset[,1]
data <- dataset[,-1]
head(data)
```

## Análisis de Componentes Principales (ACP)

Utilizar ACP para identificar las principales dimensiones que explican la variabilidad en los indicadores socioeconómicos.  
- Determinar cuántos componentes explican la mayor parte de la variabilidad.  
- Interpretar los componentes principales y su relación con las variables originales.

```{r}
pc <- principal(cor(data), nfactors=2)
(principal(data, nfactors=3))

fa.parallel(data, n.obs=302, fa="pc", n.iter=100,
            show.legend=FALSE, main="Scree plot with parallel analysis")
```


## Análisis Factorial (AF)
Aplicar AF para detectar estructuras ocultas en los datos y agrupar variables en factores interpretables.  
- Extraer factores latentes que expliquen la correlación entre las variables.  
- Asignar significado a los factores y comparar con los resultados del ACP.

```{r}
options(digits=2)
covariances <- cov(cor(data))
# convert covariances to correlations
correlations <- cov2cor(covariances)
correlations
```


## Análisis de Clustering Jerárquico

## Análisis de Clustering No Jerárquico

Implementar AC jerárquico y no jerárquico para clasificar los departamentos en grupos homogéneos según su desarrollo socioeconómico.  
- Aplicar un clustering jerárquico para determinar el número óptimo de grupos basado en distancias entre departamentos.  
- Aplicar k-means para segmentar los departamentos y analizar las características de cada grupo con base a boxplots.
