---
title: "Repaso 02"
author: "Aldo Gatica 1288813"
date: "2025-04-03"
output: html_document
---


```{r setup, include=FALSE}
knitr::opts_chunk$set(echo = TRUE)
library(psych)
library(readxl)
```

```{r}
# Carga de datos
# Load excel file
dataset <- read_excel("Departamentos.xlsx", sheet = "Departamentos")
dataset <- as.data.frame(dataset)
rownames(dataset) <- dataset[,1]
```


# Chapter 14
# Análisis de Componentes Principales

## Ejercicio 1

```{r}
data <- dataset[,-1]
head(data)
(principal(data, nfactors=1))
```

### Interpretación

- Al realizar un análisis de factores con 1, se observa que el primer factor explica el 75% de la varianza total. 

## Ejercicio 2

```{r}
pc <- principal(cor(data), nfactors=2)
(principal(data, nfactors=3))

fa.parallel(data, n.obs=302, fa="pc", n.iter=100,
            show.legend=FALSE, main="Scree plot with parallel analysis")

```

### Interpretación

- El análisis de componentes principales (PCA) sugiere que el número óptimo de factores es 2, ya que la varianza explicada por los factores disminuye significativamente después del segundo factor. Y con un solo factor se explica el 75% de la varianza, con 2 se explica un 96% de la varianza.
- La grafica de scree muestra un "codo" en el segundo factor, lo que indica que los factores adicionales no explican una cantidad significativa de varianza adicional.

- **Podemos agrupar el dataset en dos factores, Tamaño poblacional: Población y PEA. Y Desarrollo agrupado las demás.**

## Ejercicio 3

```{r}

(principal(data, nfactors=2, rotate = "varimax"))
```

### Interpretación

- Al realizar una rotación varimax se observa que los resultados son idénticos a los dos componentes originales, ya no se puede simplicar más.

## Ejercicio 4

```{r}
pc <- principal(data, nfactors=2, score=TRUE)
head(pc$scores)
```

### Interpretación

- Al realizar el análisis de componentes principales (PCA) y obtener los puntajes de los componentes, se observa que los puntajes son una combinación lineal de las variables originales. Estos puntajes pueden ser utilizados como nuevas variables para representar la información contenida en las variables originales.

## Ejercicio 5

```{r}
rc <- principal(cor(data), nfactors=2, rotate= "varimax")
round(unclass(rc$weights), 2)
rc
```

### Interpretación

- Al utilizar la correlación y covarianza, se observa que los resultados son similares. La diferencia es que la correlación estandariza los datos, mientras que la covarianza no lo hace. Por lo tanto, la correlación es más útil cuando las variables tienen diferentes escalas o unidades de medida. En este caso no se vieron afectados los resultados.


# Análisis de factores
## Ejercicio 6


```{r}
options(digits=2)
covariances <- cov(cor(data))
# convert covariances to correlations
correlations <- cov2cor(covariances)
correlations
```

## Interpretación

- La matriz de correlaciones muestra que las variables están muy correlacionadas entre sí. 
Se eliminarán las siguientes para continuar el análisis de factores:
1. PEA
2. Pobreza
3. Analfabetismo
4. Esperanza de vida
5. Desempleo
6. Agua potable
7. Electricidad
8. PIB per cápita

Lo que nos deja solamente con las siguientes variables:
1. Población
3. Gini
2. IDH


```{r}

# Eliminar variables
data <- data[,-c(2, 4, 5, 6, 7, 8, 9, 10)]

# Análisis de factores
correlations <- cor(data)
correlations


fa.parallel(correlations, n.obs=112, fa="both", n.iter=100,
            main="Scree plots with parallel analysis")

fa <- fa(correlations, nfactors=2, rotate="none", fm="pa")
fa
```


