---
title: "Repaso 02"
author: "Aldo Gatica 1288813"
date: "2025-04-03"
output: html_document
---


```{r setup, include=FALSE}
knitr::opts_chunk$set(echo = TRUE)
library(psych)
library(readxl)
```

```{r}
# Carga de datos
# Load excel file
dataset <- read_excel("Departamentos.xlsx", sheet = "Departamentos")
head(dataset)
```


# Chapter 14

## Ejercicio 1

```{r}
data <- dataset[,-1]

(principal(data, nfactors=1))
```

### Interpretación

- Al realizar un análisis de factores con 1, se observa que el primer factor explica el 75% de la varianza total. 

## Ejercicio 2

```{r}
(principal(data, nfactors=2))
(principal(data, nfactors=3))

fa.parallel(data, n.obs=302, fa="pc", n.iter=100,
            show.legend=FALSE, main="Scree plot with parallel analysis")

```

### Interpretación

- El análisis de componentes principales (PCA) sugiere que el número óptimo de factores es 2, ya que la varianza explicada por los factores disminuye significativamente después del segundo factor. Y con un solo factor se explica el 75% de la varianza, con 2 se explica un 96% de la varianza.
- La grafica de scree muestra un "codo" en el segundo factor, lo que indica que los factores adicionales no explican una cantidad significativa de varianza adicional.

- **Podemos agrupar el dataset en dos factores, Tamaño poblacional: Población y PEA. Y Desarrollo agrupado las demás.**

## Ejercicio 3

```{r}

(principal(data, nfactors=2, rotate = "varimax"))
```

### Interpretación

- Al realizar una rotación varimax se observa que los resultados son idénticos a los dos componentes originales, ya no se puede simplicar más.

## Ejercicio 4

```{r}
(principal(data, nfactors=2))

```



