---
title: "Repaso 02"
author: "Aldo Gatica 1288813"
date: "2025-04-03"
output: html_document
---


```{r setup, include=FALSE}
knitr::opts_chunk$set(echo = TRUE)
library(psych)
library(readxl)
```

```{r}
# Carga de datos
# Load excel file
dataset <- read_excel("Departamentos.xlsx", sheet = "Departamentos")
dataset <- as.data.frame(dataset)
rownames(dataset) <- dataset[,1]
```


# Chapter 14

## Ejercicio 1

```{r}
data <- dataset[,-1]
head(data)
(principal(data, nfactors=1))
```

### Interpretación

- Al realizar un análisis de factores con 1, se observa que el primer factor explica el 75% de la varianza total. 

## Ejercicio 2

```{r}
pc <- principal(cor(data), nfactors=2)
(principal(data, nfactors=3))

fa.parallel(data, n.obs=302, fa="pc", n.iter=100,
            show.legend=FALSE, main="Scree plot with parallel analysis")

```

### Interpretación

- El análisis de componentes principales (PCA) sugiere que el número óptimo de factores es 2, ya que la varianza explicada por los factores disminuye significativamente después del segundo factor. Y con un solo factor se explica el 75% de la varianza, con 2 se explica un 96% de la varianza.
- La grafica de scree muestra un "codo" en el segundo factor, lo que indica que los factores adicionales no explican una cantidad significativa de varianza adicional.

- **Podemos agrupar el dataset en dos factores, Tamaño poblacional: Población y PEA. Y Desarrollo agrupado las demás.**

## Ejercicio 3

```{r}

(principal(data, nfactors=2, rotate = "varimax"))
```

### Interpretación

- Al realizar una rotación varimax se observa que los resultados son idénticos a los dos componentes originales, ya no se puede simplicar más.

## Ejercicio 4

```{r}
rv <- principal(cov(data), nfactors=2, rotate= "varimax")
rc <- principal(cor(data), nfactors=2, rotate= "varimax")
round(unclass(rc$weights), 2)
rv
rc
```

Al utilizar la correlación y covarianza, se observa que los resultados son similares. La diferencia es que la correlación estandariza los datos, mientras que la covarianza no lo hace. Por lo tanto, la correlación es más útil cuando las variables tienen diferentes escalas o unidades de medida. En este caso no se vieron afectados los resultados.