---
title: "Repaso 02"
author: "Alyson Rosales  1086622"
date: "2025-04-03"
output: html_document
---


```{r setup, include=FALSE}
knitr::opts_chunk$set(echo = TRUE)
library(psych)
library(readxl)
library(flexclust)
library(cluster)
library(NbClust)
library(factoextra)
library(rattle)
library(fMultivar)
```

```{r}
# Carga de datos
# Load excel file
dataset <- read_excel("Departamentos.xlsx", sheet = "Departamentos")
dataset <- as.data.frame(dataset)
rownames(dataset) <- dataset[,1]
```


# Chapter 14
# Análisis de Componentes Principales

## Ejercicio 1

```{r}
departamentos <- dataset[,-1]
head(departamentos)
(principal(departamentos, nfactors=1))
```

### Interpretación

- Al realizar un análisis de factores con 1, se observa que el primer factor explica el 75% de la varianza total del conjunto de datos. Esto indica que el primer factor es el más importante y captura la mayor parte de la información contenida en las variables originales. Sin embargo, al observar los resultados, se puede notar que el primer factor no tiene una carga alta en ninguna de las variables individuales, lo que sugiere que el primer factor no está claramente definido y puede ser difícil de interpretar.

## Ejercicio 2

```{r}
pc <- principal(cor(departamentos), nfactors=2)
(principal(departamentos, nfactors=3))

fa.parallel(departamentos, n.obs=302, fa="pc", n.iter=100,
            show.legend=FALSE, main="Scree plot with parallel analysis")

```

### Interpretación

- El análisis de componentes principales (PCA) sugiere que el número óptimo de factores es 2, ya que la varianza explicada por los factores disminuye significativamente después del segundo factor. Y con un solo factor se explica el 75% de la varianza, con 2 se explica un 96% de la varianza.
- La grafica de scree muestra un "codo" en el segundo factor, lo que indica que los factores adicionales no explican una cantidad significativa de varianza adicional.

- **Podemos agrupar el dataset en dos componentes principales, Tamaño poblacional: Población y PEA. Y Desarrollo agrupado las demás.**

## Ejercicio 3

```{r}

(principal(departamentos, nfactors=2, rotate = "varimax"))
```

### Interpretación

- Al realizar una rotación varimax se observa que los resultados son idénticos a los dos componentes originales, ya no se puede simplicar más.

## Ejercicio 4

```{r}
pc <- principal(departamentos, nfactors=2, score=TRUE)
head(pc$scores)
```

### Interpretación

- Al realizar el análisis de componentes principales (PCA) y obtener los puntajes de los componentes, se observa que los puntajes son una combinación lineal de las variables originales. Estos puntajes pueden ser utilizados como nuevas variables para representar la información contenida en las variables originales y reducir la dimensionalidad del conjunto de datos.

## Ejercicio 5

```{r}
rc <- principal(cor(departamentos), nfactors=2, rotate= "varimax")
round(unclass(rc$weights), 2)
rc
```

### Interpretación

- Al utilizar la correlación y covarianza, se observa que los resultados son similares. La diferencia es que la correlación estandariza los datos, mientras que la covarianza no lo hace. Por lo tanto, la correlación es más útil cuando las variables tienen diferentes escalas o unidades de medida. En este caso no se vieron afectados los resultados. Y deducimos que la correlación es más útil para comparar variables que tienen diferentes escalas o unidades de medida.


# Análisis de factores
## Ejercicio 6


```{r}
options(digits=2)
covariances <- cov(cor(departamentos))
# convert covariances to correlations
correlations <- cov2cor(covariances)
correlations
```


```{r}

# Eliminar variables
simple_data <- departamentos[,-c(2, 4, 5, 6, 7, 8, 9, 10)]

# Análisis de factores
correlations <- cor(simple_data)
correlations


fa.parallel(correlations, n.obs=112, fa="both", n.iter=100,
            main="Scree plots with parallel analysis")

fa <- fa(correlations, nfactors=2, rotate="none", fm="pa")
fa

```

## Interpretación

- La matriz de correlaciones muestra que las variables están muy correlacionadas entre sí. 
Se eliminarán las siguientes para continuar el análisis de factores:
1. PEA
2. Pobreza
3. Analfabetismo
4. Esperanza de vida
5. Desempleo
6. Agua potable
7. Electricidad
8. PIB per cápita

Lo que nos deja solamente con las siguientes variables:
1. Población
3. Gini
2. IDH

## Ejercicio 7

```{r}
correlations <- cor(departamentos)
fa.varimax <- fa(correlations, nfactors=2, rotate="varimax", fm="pa")
fa.varimax
```

### Interpretación

- PA1 representa un eje de desarrollo humano y económico, donde puntuaciones altas indican mejor calidad de vida y bajas indican desigualdad, lo que se traduce en un mayor desarrollo humano y económico. PA2 representa un eje de desarrollo poblacional, donde puntuaciones altas indican una población más grande y bajas indican una población más pequeña.

## Ejercicio 8

```{r}
fa.promax <- fa(correlations, nfactors=2, rotate="promax", fm="pa")
fa.promax
```

### Interpretación

- Al interpretar las variables con varimax y promax se sugiere ignorar PA2 si el foco es el desarrollo (PA1 explica el 75% de la varianza).

- Varimax es suficiente para este caso (factores casi independientes). Por lo tanto, no es necesario utilizar promax y se puede utilizar varimax para simplificar el análisis.


- **Podemos agrupar el dataset en dos factores, Tamaño poblacional: Población y PEA. Y Desarrollo agrupado las demás.**

# Chapter 16

## Ejercicio 1
```{r}
# Calculating Distances
data(dataset, package="flexclust")
row.names(departamentos) <- tolower(row.names(departamentos))
d <- dist(dataset)
as.matrix(d)[1:4,1:4]
departamentos.scaled <- scale(departamentos)                                  
d <- dist(departamentos.scaled)
```

```{r}
# Average-Linkage clustering
fit.average <- hclust(d, method="average")                          
plot(fit.average, hang=-1, cex=.8, main="Average Linkage Clustering")
```

## Interpretación

- En el dendrograma se observa que los departamentos de la región metropolitana de Guatemala es el más aislado, lo que indica que es el más diferente de los demás departamentos. Esto puede deberse a su alta población y desarrollo humano en comparación con los demás departamentos.
- Los departamentos del occidente de Guatemala son los más similares entre sí, esto puede deberse a factores como la geografía, la cultura y la economía de la región. Asímismo los del oriente que están agrupados entre sí.

## Ejercicio 2
```{r}
nc <- NbClust(departamentos.scaled, distance="euclidean", 
              min.nc=2, max.nc=13, method="average")
```

## Interpretación

- El análisis determinó que 3 clusters es el número óptimo de agrupamientos, respaldado por la mayoría de índices de validación (12 de 23). Aunque algunos métodos sugirieron otras opciones (2, 4, 5, etc.), la regla de la mayoría prioriza coherencia y consenso estadístico. Esta elección equilibra simplicidad y estructura significativa, pero debe validarse con gráficas (como el Dindex) y contexto teórico. En resumen, k=3 es la recomendación más robusta para segmentar los datos.

## Ejercicio 3
```{r}
clusters <- cutree(fit.average, k=3) 
table(clusters)
aggregate(departamentos, by=list(cluster=clusters), median) 
aggregate(as.data.frame(departamentos.scaled), by=list(cluster=clusters),
          median)
plot(fit.average, hang=-1, cex=.8,  
     main="Average Linkage Clustering\n3 Cluster Solution")
rect.hclust(fit.average, k=3)
```

## Interpretación

- El análisis de clustering jerárquico con enlace promedio identificó 3 grupos óptimos, mostrando una clara segmentación socioeconómica: el cluster 1 (1 caso) representa la mejor situación (alto PIB, IDH y servicios), el cluster 2 (13 casos) una situación intermedia, y el cluster 3 (8 casos) la condición más vulnerable (mayor pobreza y analfabetismo). 
- Los valores escalados confirman estas diferencias significativas entre clusters. 
- El dendrograma visualiza efectivamente esta estructura de agrupamiento. Esta solución permite identificar patrones útiles para políticas públicas diferenciadas según las necesidades de cada grupo.

## Ejercicio 4

```{r}
opar <- par(no.readonly=FALSE)
data(departamentos, package="rattle")
wssplot <- function(data, nc=15, seed=1234){
  wss <- (nrow(data)-1)*sum(apply(data,2,var))
  for (i in 2:nc){
    set.seed(seed)
    wss[i] <- sum(kmeans(data, centers=i)$withinss)}
  plot(1:nc, wss, type="b", xlab="Number of Clusters",
       ylab="Within groups sum of squares")}

head(departamentos)
df <- scale(departamentos[-1])
wssplot(df)
set.seed(1234)
nc <- NbClust(df, min.nc=2, max.nc=13, method="kmeans")
par(opar)
table(nc$Best.n[1,])
barplot(table(nc$Best.n[1,]), 
        xlab="Numer of Clusters", ylab="Number of Criteria",
        main="Number of Clusters Chosen by 13 Criteria") 
set.seed(1234)
fit.km <- kmeans(df, 3, nstart=13) 
fit.km$size
fit.km$centers                                               
aggregate(departamentos[-1], by=list(cluster=fit.km$cluster), mean)
```

### Interpretación

- El análisis de clustering k-means con 3 clusters muestra una clara segmentación socioeconómica. El cluster 1 (1 caso) representa la mejor situación (alto PIB, IDH y servicios), el cluster 2 (13 casos) una situación intermedia, y el cluster 3 (8 casos) la condición más vulnerable (mayor pobreza y analfabetismo).
- Los valores de los centroides confirman estas diferencias significativas entre clusters.
- La gráfica de codo sugiere que 3 clusters son óptimos, ya que la disminución de la suma de cuadrados dentro de los grupos se estabiliza después de este número. Esto respalda la elección de 3 clusters como la mejor opción para segmentar los datos.

## Ejercicio 5

```{r}
set.seed(1234)
fit.pam <- pam(departamentos, k=3, stand=TRUE)       
fit.pam$medoids                                 
clusplot(fit.pam, main="Bivariate Cluster Plot")

head(departamentos)
# evaluate clustering
ct.pam <- table(dataset$Departamento, fit.pam$clustering)
ct.pam
randIndex(ct.pam)

## Avoiding non-existent clusters
set.seed(1234)
df <- rnorm2d(1000, rho=.5)
df <- as.data.frame(df)
plot(df, main="Bivariate Normal Distribution with rho=0.5")

wssplot(df)
nc <- NbClust(df, min.nc=2, max.nc=13, method="kmeans")
par(opar)
barplot(table(nc$Best.n[1,]),
        xlab="Numer of Clusters", ylab="Number of Criteria",
        main  ="Number of Clusters Chosen by 13 Criteria")

fit <- pam(df, k=3)
df$clustering <- factor(fit$clustering)
ggplot(data=df, aes(x=V1, y=V2, color=clustering, shape=clustering)) +
  geom_point() + ggtitle("Clustering of Bivariate Normal Data")

plot(nc$All.index[,4], type="o", ylab="CCC",
     xlab="Number of clusters", col="blue")

```

### Interpretación

- El análisis de clustering k-medoides (PAM) con 3 clusters muestra una clara segmentación socioeconómica. El cluster 1 (1 caso) representa la mejor situación (alto PIB, IDH y servicios), el cluster 2 (13 casos) una situación intermedia, y el cluster 3 (8 casos) la condición más vulnerable (mayor pobreza y analfabetismo).
- Los valores de los medoids confirman estas diferencias significativas entre clusters.
- La gráfica de codo sugiere que 3 clusters son óptimos, ya que la disminución de la suma de cuadrados dentro de los grupos se estabiliza después de este número. Esto respalda la elección de 3 clusters como la mejor opción para segmentar los datos.

